【裁判字號】    99,上易,977
【裁判日期】    990826
【裁判案由】    詐欺
【裁判全文】
臺灣高等法院臺中分院刑事判決         99年度上易字第977號
上  訴  人  臺灣臺中地方法院檢察署檢察官
被      告  甲○○
上列上訴人因被告詐欺案件，不服臺灣臺中地方法院98年度易字
第3562號中華民國99年 6月10日第一審判決（起訴案號：臺灣臺
中地方法院檢察署98年度偵字第 19636號），提起上訴，復經檢
察官移送併辦（併辦案號：臺灣臺中地方法院檢察署99年度偵字
第14980號），本院判決如下：
    主  文
上訴駁回。
    理  由
一、公訴意旨略以：緣有同案被告張祥文、韓致中與劉大維共同
    意圖為自己不法之所有，基於詐欺取財之犯意聯絡，自98年
    4 月間起，由張祥文出資先後承租臺中市西屯區○○○○街
    7號「劍橋企業大樓」7樓房屋及臺中市○○街527號3樓（自
    98年 7月間起遷移至此處）設立機房，作為從事電話詐騙之
    據點，並出資購買電腦及網路設備等各項機器設備，由韓致
    中擔任前開據點之現場負責人，劉大維則負責架設、維修前
    開電腦及網路設備等事宜。俟籌畫完備，前開詐騙電信機房
    即開始運作，並自98年4月間起至同年8月12日上午11時30分
    止，同案被告張建民（自98年4、5月間起參與）、紀文祥（
    自98年8月 5日起參與）、吳俊霖（自98年8月初起參與）、
    陳永洲（自98年8月1日起參與）、廖忠凱（冒名廖忠文、自
    98年8月5日起參與）、張旭維（自98年8月1日起參與）、張
    駿逸（自98年8月5日起參與）、陳佳君（自98年 7月底起參
    與）、程子矜（自98年8月 5日起參與）、劉牧垠（自98年8
    月5日起參與）、唐羽青（自98年8月 1日起參與）、李叔樺
    （自98年8月1日起參與）等亦共同意圖為自己不法之所有，
    基於詐欺取財之犯意聯絡，陸續參與該詐騙集團，與張祥文
    、韓致中、劉大維及張建民共同詐騙大陸地區不特定民眾（
    張祥文、韓致中、劉大維、張建民、紀文祥、吳俊霖、陳永
    洲、張旭維、張駿逸、陳佳君、程子衿、劉牧垠、唐羽青、
    李叔樺等人，業經原審法院另行審結，並上訴本院審理中，
    另廖忠凱由原審法院通緝中）。其等之詐騙分工方式為：由
    劉大維使用電腦網路主機發射內容略為：「公安局郵件未領
    」之語音至大陸地區不特定民眾之電話，俟大陸地區民眾依
    語音所留電話回撥時，便由該詐騙集團第一線成員陳佳君、
    程子矜、劉牧垠、唐羽青、李叔樺接話，佯裝為中國電信或
    郵政局客服人員，再依據韓致中提供之教戰守則，告知大陸
    地區民眾略以：有郵件未領，須提供姓名、身分證字號及電
    話以便查詢郵件等語；陳佳君、程子矜、劉牧垠、唐羽青、
    李叔樺再將該電話轉接至第二線接話員紀文祥、吳俊霖、陳
    永洲、廖忠文、張旭維、張駿逸、韓致中、劉大維及被告甲
    ○○，冒充大陸公安接話，並使用無線電話及電腦鍵盤，製
    造呼叫總台查詢被害人身分證字號及使用電腦設備查詢資料
    之背景聲，再根據韓致中提供之教戰守則謊稱略以：郵件內
    容為公安局傳票，被害民眾之身分證遺失，為確保帳戶未被
    冒領，須提供其使用之帳戶及帳戶內金額，被害民眾須至AT
    M操作，以簽署1份保單等語；韓致中、劉大維再假扮第三線
    金融局人員接話，指引被害民眾至提款機，教導民眾操作，
    致該等民眾陷於錯誤，依韓致中、劉大維之指示操作提款機
    ，遂將帳戶內部分或全部金額匯轉入該詐欺集團指定之人頭
    帳戶。俟被害人匯款後，由張建民以網路電話 skype通知在
    大陸地區擔任車手真實姓名、年籍不詳之人，至金融機構提
    款機提領贓款；得手後，由韓致中按詐欺而得之金額，分別
    分配第一線人員4%之報酬、第二線人員5%之報酬、第三線人
    員5%之報酬，張祥文分得詐騙金額所得之 15%，並由張祥文
    每個月發放月薪新臺幣（下同） 2萬5000元予張建民。嗣於
    98年 8月12日上午11時30分許，警方持臺灣臺中地方法院法
    官核發之搜索票，至臺中市○○街527號3樓執行搜索查獲。
    因認被告甲○○涉有刑法第339條第1項之詐欺取財罪嫌云云
    。
二、按犯罪事實應依證據認定之，無證據不得推定其犯罪事實，
    刑事訴訟法第 154條定有明文。又如未能發現相當證據，或
    證據不足以證明，自不能以推測或擬制之方法，以為裁判基
    礎（最高法院40年臺上字第86號判例參照）；再刑事訴訟法
    第161條第1項規定：檢察官就被告犯罪事實，應負舉證責任
    ，並指出證明之方法，因此檢察官對於起訴之犯罪事實，應
    負提出證據及說服之實質舉證責任。其所提證據之證明力必
    須達於使法院確信起訴之犯罪事實為真實程度，倘其所提出
    之證據，不足為被告有罪之積極證明，或其闡明之證明方法
    ，無從說服法官以形成被告有罪之心證，而有合理懷疑存在
    者，基於無罪推定之原則，即應為被告無罪判決之諭知。
三、證據能力之判斷：按被告以外之人於審判外之陳述雖不符刑
    事訴訟法第159條之1至第159條之4等 4條之規定，而經當事
    人於審判程式同意作為證據，法院審酌該言詞陳述或書面陳
    述作成時之情況，認為適當者，亦得為證據，刑事訴訟法第
    159條之5第 1項定有明文。其立法意旨在於傳聞證據未經當
    事人之反對詰問予以核實，原則上先予排除。惟若當事人已
    放棄反對詰問權，於審判程序中表明同意該等傳聞證據可作
    為證據，基於尊重當事人對傳聞證據之處分權，及證據資料
    愈豐富，愈有助於真實發見之理念，且強化言詞辯論主義，
    使訴訟程式得以順暢進行，上開傳聞證據亦均具有證據能力
    。經查，被告及檢察官就本院所引用卷內被告以外之人於審
    判外之陳述，於審判程序均同意作為證據，且本院審酌前開
    證據資料作成時之情況，均無不法之情事，且與待證事實具
    有關聯性，認為適宜作為本案之證據，故均有證據能力，先
    予敘明。
四、訊據被告甲○○，固坦承上開時間、地點，員警查獲張祥文
    等人共犯上開詐欺取財犯行，而當時其亦在場之事實，然堅
    詞否認已與張祥文等人共同實施詐騙行為；其於原審及本院
    皆辯稱：當天早上是由李叔樺介紹前往應徵工作，自己還在
    觀察別人操作中，尚未及著手參與，即已為員警查獲等情。
    而按刑法上所謂之未遂犯，依照刑法第25條第 1項之規定，
    係限於「已著手於犯罪行為之實行」始得構成，所謂「著手
    」是基於犯罪由決意、準備、著手、實施等階段的判斷。未
    遂犯之成立至少必須已著手於犯罪行為之實行而不遂，始能
    構成。是以，本件首須判斷者，應為被告甲○○所為，是否
    已足構成刑法之著手行為，或與其餘被告間已足認定達成共
    同犯罪之合意，經查：
  (一)本件同案被告張祥文、韓致中、劉大維、張建民、紀文祥、
    吳俊霖、張旭維、張駿逸、廖忠凱（筆錄冒名廖忠文）、陳
    佳君、程子衿、劉牧垠、唐羽青、李叔樺等人，於警訊或偵
    查中，雖均坦承參與上開向大陸地區人民詐欺取財之犯行，
    復有扣案物品可為佐證，足認員警於上開地點查獲之犯罪，
    確屬向大陸地區人民詐欺取財之犯罪模式無誤。然上開共同
    被告除自白自己參與之工作，並指認相關其他被告分工之情
    形，但卻無人指證本件被告甲○○在該犯罪集團中擔任何種
    工作，是被告甲○○上開所稱，當日是前往應徵等情，並非
    刻意虛構之詞。
  (二)再共同被告陳永洲於警訊中，雖指認被告甲○○已上班幾天
    ，在背教戰手則、聽錄音帶云云（99年度偵字第19636 號卷
    第 177頁），彷彿被告甲○○並非當日才到查獲地點云云。
    然陳永洲於原審審理中以證人身分具結證稱：「他（指被告
    甲○○）確實是那天去上班沒錯，可能是警察問時，我把人
    的號碼搞錯了，而且沒有給我看清楚筆錄，被告確實是那天
    來上班被抓沒錯」（原審卷99年 5月27日審理筆錄第16頁）
    ，其於原審審理中，已然更正自己在警訊時證述之情節，據
    此證人前後不一之指認，本院亦難以認定，證人在警訊中所
    述關於被告甲○○不利之部分，有較其於原審經具結後之證
    述情節，有特別可信之情形，陳永洲之警訊筆錄實難採為對
    於被告甲○○不利之認定依據。
  (三)再共同被告李叔樺、韓致中於原審審理中，均以證人身分具
    結證稱：被告甲○○確實是當日早上才剛到現場應徵工作，
    尚未參與任何工作，只是坐在門口沙發聽錄音帶（原審卷99
    年 5月27日審理筆錄第8頁）、或者是看東西（原審卷99年5
    月27日審理筆錄第12頁）等語。2 人均說明被告甲○○尚未
    及參與該詐欺集團犯行，即遭員警查獲等情，此與陳永洲於
    原審所述前開情節，均相一致。是被告甲○○所辯當天早上
    是由李叔樺介紹前往應徵工作，自己還在觀察別人操作中，
    尚未及著手參與，即已為員警查獲等情，應屬可採。
  (四)再所謂「共謀共同正犯」，係指以自己犯罪之意思，事先同
    謀，而由其中一部分人實施犯罪之行為。雖共謀者並未實際
    下手實施，但因其與實施犯罪之一部分人員，早已達成犯罪
    之謀議，故亦以共犯視之。本件被告雖前往應徵工作，而據
    共同被告韓致中於原審審理中證稱：已向被告說明，此處是
    從事向大陸地區人民詐騙財物之工作（原審卷99年 5月27日
    審理筆錄第 9頁）等情。然本件被告甲○○僅係當日始前往
    該處應徵工作，已如上述，其並非事前與韓致中等同案被告
    有所謀議，亦難認為甲○○已與其他同案被告達成共同犯罪
    之合意，而推由其他同案被告下手實施，是亦難以認定被告
    甲○○與其他同案被告間，有何共犯關係。
  (五)又所謂已著手於犯罪行為之實行，係指對於構成犯罪要件之
    行為，已開始實行者而言，若於著手此項要件行為以前之準
    備行動，係屬預備行為，除法條有處罰預備犯之明文，應依
    法處罰外，不能遽以未遂犯罪論擬，最高法院27年滬上字第
    54號判例、30年上字第 684號判例意旨可資參照。被告甲○
    ○當日前往應徵工作，即被員警查獲，其尚未著手於詐欺取
    財之犯罪行為，自難謂係詐欺取財未遂。至其縱有聽錄音帶
    、觀看別人工作之舉止，此係準備參與詐欺取財之預備行為
    ，刑法對於預備詐欺取財並無處罰明文，亦難令負何種罪責
    。
五、綜上所述，被告甲○○雖有於上開時間，前往查獲地點應徵
    工作之行為，然據公訴人所提之證據，尚不足以證明被告甲
    ○○已有與其他在場被告達成共同犯罪之合意，或已著手實
    施詐欺取財之犯行，此外復查無其他積極證據，足資證明被
    告甲○○確有公訴人所指之犯行。本件既不能證明被告甲○
    ○犯罪，參諸刑法所揭示「無罪推定」之原則及前揭條文、
    判例之意旨，自應為被告甲○○無罪之判決。
六、原審以本件公訴人所舉之證據，尚難證明被告有公訴意旨所
    指之詐欺取財犯行。此外，復查無其他積極證據，足資證明
    被告確有公訴人所指前揭各項之犯行，參照上揭法條及判例
    意旨，因認不能證明被告犯罪，依法而為被告無罪之諭知，
    並無違誤。按檢察官就被告犯罪事實，應負舉證責任，並指
    出證明之方法。因此，檢察官對於起訴之犯罪事實，應負提
    出證據及說服之實質舉證責任。倘其所提出之證據，不足為
    被告有罪之積極證明，或其指出證明之方法，無從說服法院
    以形成被告有罪之心證，基於無罪推定之原則，自應為被告
    無罪判決之諭知，已詳如前所論述。本件查無證據證明被告
    有何檢察官所指之犯行，亦已詳見前述，而原審判決就卷內
    證據調查之結果，為綜合判斷、取捨，認仍無從證明被告有
    公訴意旨所指之各項犯行，其得心證之理由已說明甚詳，所
    為論斷從形式上觀察，亦難認有違背經驗法則、論理法則，
    或有其他違背法令之情形，自難任意指為違法。檢察官提起
    上訴以：(一)本件證人即詐欺機房現場負責人韓致中到庭證稱
    ：伊有跟被告說是做大陸詐騙並解釋工作內容，伊叫被告在
    旁邊聽，被告說好，應該是同意要做，現場除被告外，其他
    人皆在作實際詐騙工作，被告當日坐在門口聽詐騙錄音帶等
    語；另證人即同案共犯李叔樺到庭證稱：被告當日在那邊看
    東西等語；證人即同案共犯陳永洲到庭證述：當時應徵工作
    係由韓致中帶伊上機房，並交付教戰守冊要伊背誦，現場有
    播放手機錄製的錄音，內容是一個去泰國詐騙的臺灣女生假
    扮公安教導詐騙內容、技巧等語。被告遭查獲當時在現場聽
    錄音帶、觀看別人工作等事實，此情亦為原審所認定，足見
    被告於查獲當時，係在現場學習其他詐騙成員之詐騙手法。
    果此，被告主觀上顯然有參與該詐欺集團之意思甚明，惟原
    審又認定被告與該詐欺集團並未達成共同犯罪之合意，前後
    認定似有矛盾之處。(二)另按詐騙集團成員亦具相當之封閉性
    ，詐騙機房亦具相當隱密性，若非藉成員間彼此信賴、掩護
    及保密，分工合作且利害一致，難收詐騙之效，且集團為避
    免遭查緝，皆利用難以實施通訊監察之高科技 skype、QQ等
    網路電話作為聯繫工具。本案被告於審理中既自承伊於查獲
    前幾天曾透過證人李淑樺在茶店與證人韓致中應徵見面，準
    此，除非被告對工作內容有所認識並同意加入，證人韓致中
    始願告知機房據點，否則證人韓致中身為機房負責人，警覺
    性高於其他成員，收編集團成員時，更應審慎評估該人是否
    有確切加入之意思，豈會甘冒暴露詐騙機房遭人查緝之風險
    ，隨意帶同被告進入詐騙機房內？甚至為使被告順利進行詐
    騙，同機房其他新進人員諸如證人陳永洲般，交付教戰守冊
    予被告熟悉運作模式。(三)再者，被告復自承遭警查獲當日早
    上 8時即已至現場，迄為警查獲已事隔2、3小時之久。一般
    人應徵面試時，受告知係從事犯罪行為，當會立即回絕並離
    開，而證人韓致中若知被告無意參與，豈有可能容任被告在
    機房待至2、3小時瞭解詐騙犯罪手段之細節，徒增詐欺犯行
    遭查緝之風險？是縱認被告於上樓後，始知係應徵詐騙工作
    ，被告亦具有參與之意，證人韓致中始會進一步讓被告在現
    場瞭解集團運作詐騙手法，被告也才會在現場停留長達2、3
    小時，觀摩其他成員如何詐騙大陸民眾，並進一步在看教戰
    守冊、聽錄音帶實習，其加入詐騙集團之意思甚明。(四)按共
    同正犯，係共同實施犯罪行為之人，在共同意思範圍內，各
    自分擔犯罪行為之一部，相互利用他人之行為，以達其犯罪
    之目的，其成立不以全體均行參與實施犯罪構成要件之行為
    為要件；參與犯罪構成要件之行為者，固為共同正犯；以自
    己共同犯罪之意思，參與犯罪構成要件以外之行為，或以自
    己共同犯罪之意思，事前同謀，而由其中一部分人實行犯罪
    之行為者，亦均應認為共同正犯，使之對於全部行為所發生
    之結果，負其責任（司法院大法官會議第 109號解釋理由書
    參照）。易言之，以自己共同犯罪之意思，事前同謀，而推
    由部分人實行犯罪之行為者，此即學理上所稱「共謀共同正
    犯」。被告既已經詐欺集團納入為成員之一，並決意參與該
    詐騙集團，在機房內實習集團謀議之詐騙手法，雖未直接著
    手於構成要件之行為，但仍無礙於成立詐欺之共謀共同正犯
    等情。認原審認事用法不當，難認原判決妥適云云。惟仍未
    提出其他積極證據證明被告有何詐欺取財之犯行；均仍以證
    人即同案被告韓致中、李叔樺、陳永洲等之證言，擇其不利
    於被告者，採為被告有罪之論據。然此業經原審就採證法則
    ，詳細說明其取捨之依據，本院認為檢察官上訴所述各節，
    仍不足以動搖原判決之基礎。是本件檢察官之上訴，並無理
    由，應予駁回。
七、至臺灣臺中地方法院檢察署檢察官以99年度偵字第 14980號
    案件移送併辦部分，雖與本件犯罪事實相同。惟本件前揭經
    檢察官起訴部分，業經原審及本院分別為無罪與上訴駁回之
    諭知，則移送併辦意旨所指被告所涉之詐欺取財犯嫌，即難
    認與上開業經諭知無罪部分有何裁判上一罪關係，亦非本案
    起訴效力所及，此部分即無從併予審理，應退回檢察官另行
    依法處理，附予敘明。
據上論斷，應依刑事訴訟法第368條，判決如主文。
本案經檢察官乙○○到庭執行職務。
中    華    民    國    99    年    8    月     26    日
            刑事第二庭  審判長法  官  姚  勳  昌
                              法  官  林  欽  章
                              法  官  張  智  雄
以上正本證明與原本無異。
不得上訴。
                              書記官  詹  雅  婷
中    華    民    國    99    年    8    月     26    日

司法院資訊處製作；財團法人民間司法改革基金會備份。
